臺灣高等法院刑事判決　　　　　　　　94年度上訴字第235 號
上　訴　人
即　被　告　甲○○
　　　　（原名吳啟彰）
上列被告因偽造文書等案件，不服臺灣臺北地方法院92年度訴字
第235 號中華民國第一審判決（起訴案號：臺灣臺北地方法院檢
察署91年度偵緝字第1027號），提起上訴，本院判決如下：
    主  文
原判決撤銷。
甲○○意圖為自己不法之所有，而侵占對於業務上所持有之物，
處有期徒刑捌月；又行使變造私文書，足以生損害於他人，處有
期徒刑肆月。應執行有期徒刑拾壹月。
    事  實
一、甲○○（原名吳啟彰）於民國八十五年間因賭博案件，經臺
    灣屏東地方法院以八十四年度易字第二三一七號判決判處有
    期徒刑六月，如易科罰金以三百元折算一日確定，於八十五
    年四月二十五日易科罰金執行完畢（距於本案已逾五年，未
    構成累犯）；復於九十年間因詐欺案件，經臺灣臺中地方法
    院以九十二年度訴字第五二一號判決判處有期徒刑五月，如
    易科罰金以三百元折算一日確定。
二、甲○○於九十年間在巨塑國際貿易顧問有限公司（以下簡稱
    巨塑公司）擔任分析師，負責招攬客戶投資外匯及為客戶代
    辦匯款手續，為從事業務之人。其於九十年十月十六日先後
    收受客戶乙○○委託其投資外匯之款項共計新台幣（下同）
    六十四萬六千八百七十八元，於同月十六日與乙○○共同至
    玉山商業銀行中山分行，由乙○○填載匯款單，匯款三十四
    萬六千二百九十三元（含手續費一百七十三元、郵電費二百
    二十元）至美國帳戶後，另三十萬零五百八十五元待匯款則
    由甲○○代為保管，詎甲○○竟起意圖為自己不法所有之犯
    意，利用保管上開待匯項之機會，以易持有為所有之意，將
    前開乙○○所委託投資外匯之款項予以侵占入己，供己投資
    股票所用。俟乙○○發覺有異向其催討匯款單，甲○○為掩
    飾犯意，竟另行起意，於同年十月二十九日在不詳地點，以
    先前乙○○於九十年十月十六日在玉山商業銀行中山分行匯
    款三十四萬六千二百九十三元之匯款單以原本影印後，塗改
    匯款人姓名、出生日期、申請簽章、電話、匯款總額、應繳
    新台幣金額、匯出匯款編號、匯款日期及玉山商業銀行中山
    分行之日期章印文，再次影印之方式，而變造乙○○於九十
    年十月二十九日匯款總額為美金八千七百元，應繳新台幣金
    額三十萬零五百八十五元，匯出匯款編號為Ｚ000000
    0000之匯款單影本乙紙（下稱系爭匯款單），並隨持交
    乙○○核帳而行使之，佯為其曾為乙○○匯款之憑證，足以
    生損害於乙○○及玉山商業銀行。嗣經乙○○持前開匯款單
    向玉山商業銀行求證，發覺係變造後始知悉上情。
三、案經乙○○訴由臺北市政府警察局中山分局報請臺灣臺北地
    方法院檢察署檢察官聲請以簡易判決處刑，經原審認不宜以
    簡易判決處刑，改用通常程序審理。
    理  由
一、認定犯罪事實所憑之證據及理由：
  (一)右開事實，迭據證人即告訴人於原審及本院指證綦詳，並有
    其所提出玉山商業銀行中山分行九十年十月十六日匯出匯款
    編號 1NIAH024028號匯款單及九十年十月二十九日匯出匯款
    編號 1NIAH050310號匯款單影本在卷可佐（九十一年度偵字
    第六九二三號偵查卷第七頁、第八頁）。
  (二)又被告於九十年七月至九十年年底在巨塑公司任職，擔任分
    析師，向乙○○推銷外匯投資，收受告訴人乙○○所交付之
    現金三十四萬六千二百九十三元、三十萬零五百八十五元，
    依約應為告訴人匯款至指定帳戶從事外匯交易，除其中三十
    四萬六千二百九十三元已於九十年十月十六日由其與告訴人
    共同至玉山商業銀行中山分行辦理匯款外，另三十萬零五百
    八十五元未得告訴人之同意即擅自將上開款項用於買賣股票
    ，並未依約匯款等事實，業據被告於偵查中及原審供承在卷
    （詳九十一年度偵緝字第一０二七號偵查卷第八頁正反頁、
    原審刑事卷第一五八頁、第二三０頁、第二四七頁）。
  (三)又玉山商業銀行中山分行於九十一年十月十六日受理客戶乙
    ○○辦理國外電匯，交易內容：受款人：Hawkins Landing
    Ｂancorp LLC，受款帳號：000000000000，受款銀行：The
    C-hase Manhattan Bank 180 Canal Street New York NY10
    013  U.S.A，該筆款項已於九十年十月十七日解入受款帳戶
    無誤，且無國外受款銀行通知異常等，有該銀行九十一年五
    月二十一日玉中山（存）字第九一００三六０號函及所檢附
    編號 1NIAH024028號匯出匯款實匯水單／交易憑證，並匯款
    單影本在卷可按（附於九十一年度偵字第六九二三號偵查卷
    第五二、五三頁）。再，玉山商業銀行於九十年十月十六日
    受理告訴人乙○○之匯款交易後，並無於九十年十月二十九
    日受理同一匯款人、受款人之匯款申請，且九十年十月二十
    九日匯出匯款編號 1NIAH050310號匯款單影本，並非該行所
    出具等情，亦有玉山商業銀行中山簡易型分行九十三年六月
    十五日玉中山字第０四０六一五０一號函及該分行九十四年
    三月八日玉中山字第０五０三０八０一號函在卷可憑（前函
    附於原審第一八二頁，後函附於本院卷第六十頁）。而將九
    十年十月十六日匯款單與系爭匯款單重疊透光觀察，系爭匯
    款單之匯款編號、匯款人姓名、出生日期、匯款日期、匯款
    總額、申請簽章欄、電話、應繳新台幣金額欄、受理單位所
    蓋印章日期等欄位之邊線有以立可白塗抹而不連續之情形，
    至於未經塗改之欄位，系爭匯款單與九十年十月十六日匯款
    單則字體完全重疊，除據告訴人陳明在卷外，並有該二紙匯
    款單影本可資比對。已足認系爭匯款單係遭人以九十年十月
    十六日匯款單原本影印後，塗改匯款人姓名、出生日期、申
    請簽章、電話、匯款總額、應繳新台幣金額、匯出匯款編號
    、匯款日期及玉山商業銀行中山分行之日期章印文，再次影
    印所變造者至明。
  (四)而觀諸被告於偵查中九十一年七月三十一日經檢察官質諸為
    何拿假匯款單予告訴人時，其稱：是她（指告訴人乙○○）
    在我家拿的，那張假的匯款單本來是我要拿給她看的云云，
    嗣於九十一年十二月五日偵查中再經檢察官訊以為何有該假
    的匯款單時，被告復供承：我跟她（指告訴人）吵架，我自
    己寫的，她自己把它拿走，是跟她吵架，所以才寫的等語在
    卷（九十一年度偵緝字第一０二七號偵查卷第八頁反頁第十
    一、十二行，第五十一頁）。而被告於本院審判期日亦稱：
    匯款單上之字跡很像伊之筆跡（本院刑事卷第七十六頁），
    益證告訴人所指各節並非子虛。足證被告因將告訴人所交付
    款項挪為己用，而未依約匯款用以投資外匯後，因告訴人一
    再催討查問，遂起意變造系爭匯款單以持交告訴人而行使之
    ，藉資佯為匯款之憑證並免自曝其侵占犯行，要無置疑。而
    被告此行使變造系爭匯款單之行為，足生損害於乙○○及玉
    山商業銀行，亦彰至明。
  (五)綜上，被告上開業務侵占及行使變造私文書之犯行，事證明
    確，堪以認定。
二、本院對被告辯解認不足採之理由：
（一）本件訊之被告否認前揭犯行，辯稱：伊僅有業務上之疏失
      ，錢非伊拿走，第二筆的三十餘萬元是告訴人與伊約定作
      為投資股市之用，第二筆款項是告訴人拿提款卡給伊自行
      提領，且伊未偽（變）造匯款單云云。
（二）惟查：(一)被告收受告訴人乙○○所交付之現金三十四萬六
      千二百九十三元、三十萬零五百八十五元，依約均應為告
      訴人匯款至指定帳戶從事外匯交易，除其中三十四萬六千
      二百九十三元已於九十年十月十六日由其與告訴人共同至
      玉山商業銀行中山分行辦理匯款外，另三十萬零五百八十
      五元未得告訴人之同意即擅自將上開款項用於買賣股票，
      並未依約匯款等事實，業據被告於偵查及原審中自白屬實
      ，已如前述，被告於本院空言翻異前詞，謂告訴人同意作
      為投資股市之用云云，自難採信。又告訴人於中國農民銀
      行所設立之000-00-00000-0號帳戶，於九十年十月十六日
      當日以提款卡共提領現金二十三萬六千元乙節，有中國農
      民銀行以九十四年三月十日農壢字第０九四三一二００四
      三號函檢送之乙○○帳戶明細資料附於本院卷可稽（附於
      本院卷第五六、五七頁）。更足證告訴人所言該日確有交
      付被告款項。至於該款項究係告訴人自行領出或將提款卡
      交由被告提領，均無礙於被告收受保管該款項後，未依約
      匯款卻予侵占之事實，故被告所稱該款項係由其自行提領
      云云，亦與其所犯無何關連，洵非可取。(二)系爭匯款單係
      被告所變造並持以行使之事實，業經本院認定如前，被告
      空言非其所變造云云，委無可採。是被告所辯各節顯均係
      事後諉責之詞，礙難採信。
三、論罪之理由：
（一）被告係巨塑公司之分析師，負責招攬客戶投資外匯及為客
      戶代辦匯款手續，為從事業務之人，其將客戶所委託投資
      外匯之款項予以侵占入己，核其此部分所為，係犯刑法第
      三百三十六條第二項之業務侵占罪。原聲請簡易判決處刑
      書雖認被告以投資外匯為由，收受告訴人所交付之三十萬
      零五百五十八元，係犯詐欺取財罪，惟此部分業據公訴人
      於原審九十三年十一月十六日審理時更正起訴法條為業務
      侵占罪，則本院自應依更正後之起訴法條予以論罪科刑，
      附此敘明。
（二）按文書之影印本或複印本，與抄寫或打字者不同，實係原
      本內容之重複顯現，且其形式、外觀、即一筆一劃，亦毫
      無差異，於吾人社會生活上自可取代原本，被認為具有與
      原本相同之社會機能與信用性（憑信性），故在一般情形
      下皆可適用，而視其為原本制作人直接表示意思之內容，
      成為原本制作人所作成之文書，自非不得為偽造文書罪之
      客體，故若將原本予以影（複）印後，將原本部分內容竄
      改，重加影印，其與無制作權人將原本竄改，作另一表示
      意思者無異；即原本之部分內容，以掩蓋、粘貼、重疊或
      其他不正當方法制成影（複）本，使其內容與原本顯有差
      異者，亦與無制作權人將原本竄改，作另一表示意思者相
      同，亦難謂無變造文書之犯行（最高法院九十一年度台上
      字第七五四三號判決參酌）。是被告將九十年十月十六日
      匯款單原本影印後，塗改匯款人姓名、出生日期、申請簽
      章、電話、匯款總額、應繳新台幣金額、匯出匯款編號、
      匯款日期及玉山商業銀行中山分行之日期章印文，再次影
      印成為系爭匯款單，並將之持交告訴人之行為，核係犯刑
      法同法第二百十六條、第二百十條之行使變造私文書罪，
      其變造之低度行為為行使之高度行為所吸收，不另論罪。
      又公訴人認係犯刑法第二百十六條、第二百十條之行使偽
      造私文書罪云云，尚有未洽，惟係屬同條文，容無變更起
      訴法條之必要，爰更正之，附此敘明。至被告於匯款人姓
      名欄、申請簽章欄所為之乙○○簽名，僅在於書寫姓名以
      資識別，並非證明一定意思表示或一定事實，且亦非表示
      本人簽名之意思，其非屬簽名署押，故無偽造署押之問題
      ，附此敘明。
（三）被告所犯上開二罪間，犯意各別，行為互殊，應予分論併
      罰。
四、原判決應撤銷改判及科刑之理由：
（一）原審予以論罪科刑固非無據，惟原審就系爭匯款單部分，
      誤係偽造，而以行使偽造文書論罪，依諸前引判決之意旨
      ，其所採見解尚有誤會。被告上訴意旨猶執前詞否認其犯
      行，固非可取，然原判決既有上開可議之處，自應由本院
      予以撤銷，並自為判決。
（二）查被告有事實欄一所載論罪科刑之情形，有本院被告全國
      前案紀錄表在卷可按，其前開前科於本案雖未構成累犯，
      但足見其素行不佳，爰審酌被告正值青年不圖上進，不思
      循合法正當途徑獲得財富，竟藉機侵占其業務上持有之款
      項，並復變造私文書圖以掩飾犯罪，且迄今仍未與告訴人
      達成和解，未全數賠償告訴人之損失，於原審多次藉詞不
      到庭，拖延訴訟，犯後態度不佳，不知悔改等一切情狀，
      分別量處如主文所示之刑，並定其應執行之刑。
五、至於臺灣屏東地方法院檢察署以九十三年七月六日屏檢昇洪
    九三偵緝一五二字第一四五五七號函移送原審併案審理部分
    （九十三年度偵緝字第一五二號偵查卷），業經原判決敘明
    與本案無裁判上一罪之關係而載明應退回原檢察官另行偵結
    在案（詳原判決理由四），而該部分未據該檢察署再行函送
    本院併予審理，故本院容無加以審理之餘地，仍應由該署檢
    察官另為適法之處理，附此敘明。
據上論斷，應依刑事訴訟法第369 條第1 項前段、第364 條、第
299 條第1 項前段，刑法第216 條、第210 條、第336 條第2 項
、第51條第5 款，罰金罰鍰提高標準條例第1 條，判決如主文。
本案經檢察官賴俊雄到庭執行職務。
中　　華　　民　　國　　94　　年　　4 　　月　　26　　日
　　　　　　　　　刑事第二十庭審判長法　官  陳貽男
　　　　　　　　　　　　　　　　    法　官  高明哲
　　　　　　　 　 　　　　　　　　　法　官  許仕楓
以上正本證明與原本無異。
偽造文書部分如不服本判決，應於收受送達後10日內向本院提出
上訴書狀，其未敘述上訴理由者，並得於提起上訴後10日內向本
院補提理由書狀（均須按他造當事人之人數附繕本）。
業務侵占部分不得上訴。
                                    書記官  劉貞達
中　　華　　民　　國　　94　　年　　4 　　月　　26　　日
附錄本案論罪科刑法條全文
刑法第216 條：
行使第210 條至第215 條之文書者，依偽造、變造文書或登載不
實事項或使登載不實事項之規定處斷。
刑法第210 條：
偽造、變造私文書，足以生損害於公眾或他人者，處5 年以下有
期徒刑。
刑法第336 條第2 項：
對於業務上所持有之物，犯前條第1 項之罪者，處6 月以上5 年
以下有期徒刑，得併科3000元以下罰金。
